---
title: "Clasificador multiclase de objetos a partir de datos radar 2D"
author: "Juan Andres Torres Negreira"
output: html_document
date: "2025-10-30"
---

```{r setup, include=FALSE}
knitr::opts_chunk$set(echo = TRUE)
```

```{r librerias, warning=FALSE, message=FALSE}

library(dplyr)
library(ggplot2)
library(randomForest)
library(PRROC)
library(caret)
library(ranger)
library(tidyr)

```

## Descripción del proyecto

Este trabajo implementa un clasificador multiclase de objetos a partir de datos de un radar 2D (*Radar Detection Interface*, RDI). Para cada detección del sensor se predicen 6 categorías de objetos usando un modelo de Random Forest entrenado con las señales físicas del radar.

**Objetivo:** construir un clasificador capaz de distinguir entre distintos tipos de objetos presentes en el entorno de un vehículo, a partir de las mediciones brutas del radar.

**Clases detectadas** (tras reasignación de etiquetas):

| Código | Clase                                      |
|:------:|:------------------------------------------:|
| 0      | Coche                                      |
| 1      | Vehículo grande (incluye camión y autobús) |
| 5      | Bicicleta                                  |
| 7      | Persona (incluye grupo de personas)        |
| 10     | Otro objeto dinámico                       |
| 11     | Background estático                        |

**Variables explicativas** (salida del sensor radar):

| Variable | Descripción | Unidad |
|:----------------------:|:----------------------:|:----------------------:|
| `range_sc` | Distancia radial a la detección (coord. relativas al sensor) | m |
| `azimuth_sc` | Ángulo de azimut a la detección | rad |
| `radar_cross_section` | Radar Cross Section (RCS) de la detección | dBsm |
| `radial_velocity` | Velocidad radial medida | m/s |
| `vr_compensated` | Velocidad radial compensada por movimiento del ego-vehículo | m/s |
| `x_cc` | Posición X en coord. relativas al ego-vehículo | m |
| `y_cc` | Posición Y en coord. relativas al ego-vehículo | m |
| `x_seq` | Posición X en coord. globales | m |
| `y_seq` | Posición Y en coord. globales | m |

**Simplificación adoptada:** cada detección (registro) se trata como un objeto independiente.

**Estructura del análisis:**

1.  Carga de datos y reasignación de etiquetas
2.  Separación train / validación (200k registros cada uno)
3.  Análisis exploratorio del RCS por clase y distancia
4.  Entrenamiento de Random Forest multiclase y cálculo de AP y mAP
5.  Evaluación del AP por subgrupos de distancia y azimuth
6.  Selección del umbral de operación para la clase Persona (7) y validación

> **Nota:** los datos no se incluyen en el repositorio. El notebook se comparte únicamente como referencia del análisis realizado.

## Parte 1: Cargar los datos

```{r, warning=FALSE, message=FALSE}

load("Entregable2.RData")

```

## Parte 2: Reasignar etiquetas

```{r, warning=FALSE, message=FALSE}

# Reasignar etiquetas en y
y2 <- y

# Autobús (3) y camión (2) → vehículo grande (1)
y2[y2 %in% c(2, 3)] <- 1

# Grupo de personas (8) → persona (7)
y2[y2 == 8] <- 7

```

## Parte 3: Separar los datos

```{r, warning=FALSE, message=FALSE}

# Train: primeros 200,000 registros
X_train <- X[1:200000, ]
y_train <- y2[1:200000]

# Validation: siguientes 200,000 registros
X_valid <- X[200001:400000, ]
y_valid <- y2[200001:400000]

```

## Parte 4: Grafica de RCS para las clases 7 y 1

```{r, warning=FALSE, message=FALSE}

# Crear data frame de entrenamiento con las variables necesarias
train_df <- data.frame(
  range_sc = X_train[, "range_sc"],
  radar_cross_section = X_train[, "radar_cross_section"],
  clase = y_train
)

# Filtrar solo clases Persona (7) y Vehículo grande (1)
train_sub <- train_df %>%
  filter(clase %in% c(1, 7))

# Crear bins de distancia (por ejemplo, cada 2 metros)
train_sub <- train_sub %>%
  mutate(bin_range = cut(range_sc, breaks = seq(0, max(range_sc, na.rm = TRUE), by = 2)))

# Calcular mediana y MAD del RCS por clase y rango
rcs_stats <- train_sub %>%
  group_by(clase, bin_range) %>%
  summarise(
    range_med = median(range_sc, na.rm = TRUE),
    RCS_mediana = median(radar_cross_section, na.rm = TRUE),
    RCS_mad = mad(radar_cross_section, constant = 1, na.rm = TRUE),
    .groups = "drop"
  )

```

```{r, warning=FALSE, message=FALSE}

# Graficar mediana ± MAD para cada clase
ggplot(rcs_stats, aes(x = range_med, y = RCS_mediana, color = factor(clase), fill = factor(clase))) +
  geom_line(size = 1) +
  geom_ribbon(aes(ymin = RCS_mediana - RCS_mad, ymax = RCS_mediana + RCS_mad), alpha = 0.2, color = NA) +
  labs(
    title = "Radar Cross Section (RCS) mediana ± MAD en función de la distancia",
    x = "Distancia radial (m)",
    y = "RCS (dBsm)",
    color = "Clase",
    fill = "Clase"
  ) +
  scale_color_manual(values = c("1" = "#1B9E77", "7" = "#D95F02"),
                     labels = c("Vehículo grande", "Persona")) +
  scale_fill_manual(values = c("1" = "#1B9E77", "7" = "#D95F02"),
                    labels = c("Vehículo grande", "Persona")) +
  theme_minimal(base_size = 13)

```

### ¿Existe diferencia significativa en términos de RCS entre la clase Persona (7) y Vehículo grande (1)?

Visualmente pareceria que existe una diferencia significativa entre ambas clases. Teniendo en cuenta que el RCS probablemente no sigue una distribución normal (suele ser asimétrico y con outliers), y tenemos muestras muy grandes, pondremos a prueba la diferencia entre clases con un test de Wilcoxon.

```{r, warning=FALSE, message=FALSE}

# Extraer RCS por clase
rcs_persona <- train_df$radar_cross_section[y_train == 7]
rcs_vehiculo <- train_df$radar_cross_section[y_train == 1]

# Prueba no paramétrica de Mann-Whitney (Wilcoxon rank-sum)
test_rcs <- wilcox.test(rcs_persona, rcs_vehiculo)

# Mostrar resultados
test_rcs

```

El p-value del test indica que hay una diferencia estadísticamente significativa en los valores de RCS entre personas y vehículos grandes.

## Parte 5: Generar modelo multiclase de objetos y obtener el Average Precision

### Modelo: Random Forest con `ranger`

Se entrena un Random Forest multiclase con las siguientes decisiones de diseño:

-   **Muestreo del training:** 20.000 registros (limitación de recursos computacionales)
-   **Preprocesado:** estandarización (*center + scale*) de todas las variables
-   **Hiperparámetros:** 200 árboles, profundidad máxima 12, 3 variables por split (`mtry`)
-   **Probabilidades:** el modelo devuelve probabilidades por clase para calcular curvas PR

La métrica de evaluación principal es el **AP (Average Precision)** por clase vs. resto y el **mAP (mean Average Precision)** global.

```{r, warning=FALSE, message=FALSE}

#Muestreo del set de entrenamiento

set.seed(123)
N_train_sample <- 20000  # ajustable según recursos
idx_sample <- sample(1:nrow(X_train), N_train_sample)

X_sample <- X_train[idx_sample, ]
y_sample <- y_train[idx_sample]

```

```{r, warning=FALSE, message=FALSE}
# Preparar dataframe

train_df <- as.data.frame(X_sample)
train_df$clase <- y_sample

valid_df <- as.data.frame(X_valid)
valid_df$clase <- y_valid

```

```{r, warning=FALSE, message=FALSE}
# Escalado de variables

preproc <- preProcess(train_df[, -which(names(train_df) == "clase")],
                      method = c("center", "scale"))

train_scaled <- predict(preproc, train_df[, -which(names(train_df) == "clase")])
train_scaled$clase <- as.factor(train_df$clase)

valid_scaled <- predict(preproc, valid_df[, -which(names(valid_df) == "clase")])
valid_scaled$clase <- as.factor(valid_df$clase)

```

```{r, warning=FALSE, message=FALSE}
# Entrenamiento del Random Forest

set.seed(42)
modelo_rf <- ranger(
  formula = clase ~ .,
  data = train_scaled,
  num.trees = 200,        # cantidad de árboles
  max.depth = 12,         # profundidad máxima
  importance = "impurity",
  probability = TRUE,     # para obtener probabilidades
  num.threads = parallel::detectCores(), # usar todos los cores
  seed = 42
)

```

```{r, warning=FALSE, message=FALSE}
# Predicciones

pred_train <- predict(modelo_rf, train_scaled)$predictions
pred_valid <- predict(modelo_rf, valid_scaled)$predictions

```

```{r, warning=FALSE, message=FALSE}
# Cálculo de AP por clase y mAP

# Función auxiliar para Average Precision
calcular_AP <- function(probs, y_true, clase_objetivo) {
  etiqueta_binaria <- as.numeric(y_true == clase_objetivo)
  if (sum(etiqueta_binaria) == 0) return(NA)  # evita errores si clase ausente
  pr <- pr.curve(
    scores.class0 = probs[, clase_objetivo],
    weights.class0 = etiqueta_binaria,
    curve = FALSE
  )
  return(pr$auc.integral)
}

clases <- levels(train_scaled$clase)

# AP y mAP en entrenamiento
AP_train <- sapply(clases, function(clase)
  calcular_AP(pred_train, train_scaled$clase, clase))
mAP_train <- mean(AP_train, na.rm = TRUE)

# AP y mAP en validación
AP_valid <- sapply(clases, function(clase)
  calcular_AP(pred_valid, valid_scaled$clase, clase))
mAP_valid <- mean(AP_valid, na.rm = TRUE)

```

```{r, warning=FALSE, message=FALSE}

cat("=== AP por clase (Entrenamiento) ===\n")
print(AP_train)
cat("\nMean AP (mAP) Entrenamiento:", round(mAP_train, 4), "\n\n")

cat("=== AP por clase (Validación) ===\n")
print(AP_valid)
cat("\nMean AP (mAP) Validación:", round(mAP_valid, 4), "\n")

```

### Resultados de AP y mAP

| Conjunto | mAP |
|:-:|:-:|
| Entrenamiento | 0.9488 |
| Validación | 0.4399 |

La diferencia entre train y validación indica sobreajuste, atribuible principalmente
al muestreo reducido del set de entrenamiento (20k vs 200k registros de validación).
La clase con mejor AP en validación es Persona (7) con 0.882, mientras que
Otro objeto dinámico (10) presenta el AP más bajo (0.021).

## Parte 6: Evaluación de valores de AP según distancia y ángulos

### Dividir la distancia y el azimuth usando X_train

```{r, warning=FALSE, message=FALSE}

# Calcular mediana de distance en entrenamiento
range_med <- median(X_train[idx_sample, "range_sc"], na.rm = TRUE)

# Dividir distancia en 2 grupos en entrenamiento y validación
train_scaled$range_cat <- ifelse(
  X_train[idx_sample, "range_sc"] <= range_med,
  "corta",
  "larga"
)

valid_scaled$range_cat <- ifelse(
  X_valid[, "range_sc"] <= range_med,
  "corta",
  "larga"
)

# Dividir azimuth en 2 grupos en entrenamiento y validación
train_scaled$azimuth_cat <- ifelse(
  abs(X_train[idx_sample, "azimuth_sc"]) <= 0.2,
  "centrado",
  "lateral"
)

valid_scaled$azimuth_cat <- ifelse(
  abs(X_valid[, "azimuth_sc"]) <= 0.2,
  "centrado",
  "lateral"
)

```

### Definir función para calcular AP por clase

```{r, warning=FALSE, message=FALSE}

calcular_AP_grupo <- function(probs, y_true, clases) {
  sapply(clases, function(clase) {
    etiqueta_binaria <- as.numeric(y_true == clase)
    if (sum(etiqueta_binaria) == 0) return(NA)
    pr <- pr.curve(
      scores.class0 = probs[, clase],
      weights.class0 = etiqueta_binaria,
      curve = FALSE
    )
    return(pr$auc.integral)
  })
}

```

### AP por clase según distancia (evaluando con validación)

```{r, warning=FALSE, message=FALSE}

clases <- levels(train_scaled$clase)

# Crear lista para AP por distancia
ap_distancia <- list()

for (dist in c("corta", "larga")) {
  idx <- which(valid_scaled$range_cat == dist)
  
  if (length(idx) > 0) {
    probs_subset <- pred_valid[idx, ]      # usamos el set de validación
    y_subset <- valid_scaled$clase[idx]
    
    ap_vals <- calcular_AP_grupo(probs_subset, y_subset, clases)
    ap_distancia[[dist]] <- ap_vals
  }
}

# Convertir a data.frame
ap_dist_df <- as.data.frame(do.call(rbind, ap_distancia))
ap_dist_df$Distancia <- rownames(ap_dist_df)
rownames(ap_dist_df) <- NULL
ap_dist_df <- ap_dist_df[, c("Distancia", clases)]
print(ap_dist_df)

```

### AP por clase según azimuth (evaluando con validación)

```{r, warning=FALSE, message=FALSE}
# Crear lista para AP por azimuth
ap_azimuth <- list()

for (az in c("centrado", "lateral")) {
  idx <- which(valid_scaled$azimuth_cat == az)
  
  if (length(idx) > 0) {
    probs_subset <- pred_valid[idx, ]      # usamos el set de validación
    y_subset <- valid_scaled$clase[idx]
    
    ap_vals <- calcular_AP_grupo(probs_subset, y_subset, clases)
    ap_azimuth[[az]] <- ap_vals
  }
}

# Convertir a data.frame
ap_azimuth_df <- as.data.frame(do.call(rbind, ap_azimuth))
ap_azimuth_df$Azimuth <- rownames(ap_azimuth_df)
rownames(ap_azimuth_df) <- NULL
ap_azimuth_df <- ap_azimuth_df[, c("Azimuth", clases)]
print(ap_azimuth_df)

```

### Dataframes para ggplot

```{r, warning=FALSE, message=FALSE}

# AP por distancia
ap_dist_long <- ap_dist_df %>%
  pivot_longer(cols = -Distancia, names_to = "Clase", values_to = "AP")

# AP por azimuth
ap_azimuth_long <- ap_azimuth_df %>%
  pivot_longer(cols = -Azimuth, names_to = "Clase", values_to = "AP")

```

### Gráfico AP vs Distancia

```{r, warning=FALSE, message=FALSE}

ggplot(ap_dist_long, aes(x = Clase, y = AP, fill = Distancia)) +
  geom_bar(stat = "identity", position = position_dodge()) +
  labs(title = "Average Precision (AP) por clase según Distancia",
       x = "Clase",
       y = "AP") +
  theme_minimal(base_size = 13) +
  scale_fill_manual(values = c("corta" = "#1f77b4", "larga" = "#ff7f0e"))

```

```{r, warning=FALSE, message=FALSE}

ggplot(ap_azimuth_long, aes(x = Clase, y = AP, fill = Azimuth)) +
  geom_bar(stat = "identity", position = position_dodge()) +
  labs(title = "Average Precision (AP) por clase según Azimuth",
       x = "Clase",
       y = "AP") +
  theme_minimal(base_size = 13) +
  scale_fill_manual(values = c("centrado" = "#2ca02c", "lateral" = "#d62728"))


```

```{r, warning=FALSE, message=FALSE}

# Diferencias AP por clase - distancia
ap_diff_dist <- ap_dist_long %>%
  pivot_wider(names_from = Distancia, values_from = AP) %>%
  mutate(Distancia_diff = corta - larga) %>%
  select(Clase, Distancia_diff)

# Diferencias AP por clase - azimuth
ap_diff_az <- ap_azimuth_long %>%
  pivot_wider(names_from = Azimuth, values_from = AP) %>%
  mutate(Azimuth_diff = centrado - lateral) %>%
  select(Clase, Azimuth_diff)

# Combinar ambas diferencias
ap_diff <- ap_diff_dist %>%
  left_join(ap_diff_az, by = "Clase") %>%
  pivot_longer(cols = c("Distancia_diff", "Azimuth_diff"),
               names_to = "Tipo", values_to = "AP_diff") %>%
  mutate(Tipo = ifelse(Tipo == "Distancia_diff", "Distancia", "Azimuth"))
```

```{r, warning=FALSE, message=FALSE}

ap_diff$Clase <- factor(ap_diff$Clase, levels = c("0", "1", "5", "7", "10", "11"))

```

```{r, fig.width=15, fig.height=6, warning=FALSE, message=FALSE}

ggplot(ap_diff, aes(x = Clase, y = AP_diff, fill = Tipo)) +
  geom_bar(stat = "identity", position = position_dodge(width = 0.4), width = 0.4) +
  labs(title = "Diferencia de AP por clase",
       x = "Clase",
       y = "AP corta-larga / AP centrado-lateral") +
  scale_fill_manual(values = c("Distancia" = "#1f77b4", "Azimuth" = "#2ca02c")) +
  theme_minimal(base_size = 13) +
  theme(axis.text.x = element_text(hjust = 1))

```

Si bien teóricamente se esperaría que el AP fuera mayor para distancias cortas y azimuth centrados, la observación de los resultados muestra que algunas clases presentan mejor desempeño en distancias largas o ángulos laterales. Un motivo para esto puede ser que hayan más ejemplos de ciertas clases en rangos largos o azimuth lateral, lo que favorece la predicción de esas clases allí.

Ejemplo: si hay más “vehículos grandes” detectados en azimuth laterales, el modelo aprende mejor en esas condiciones.

```{r, warning=FALSE, message=FALSE}

# Definir bin_width para escalar la densidad a la frecuencia
bin_width_range <- diff(range(X_train[idx_sample, "range_sc"], na.rm = TRUE)) / 50

ggplot(train_scaled, aes(x = X_train[idx_sample, "range_sc"], fill = clase, color = clase)) +
  geom_histogram(position = "identity", alpha = 0.3, bins = 50) +
  geom_density(aes(y = ..count.. * bin_width_range), size = 1.2, fill = NA) +
  labs(title = "Distribución de las clases según distancia (range_sc)",
       x = "Distancia [m]",
       y = "Frecuencia") +
  theme_minimal(base_size = 13) +
  scale_fill_brewer(palette = "Set3") +
  scale_color_brewer(palette = "Set3")

```

```{r, warning=FALSE, message=FALSE}
bin_width_az <- diff(range(X_train[idx_sample, "azimuth_sc"], na.rm = TRUE)) / 50

ggplot(train_scaled, aes(x = X_train[idx_sample, "azimuth_sc"], fill = clase, color = clase)) +
  geom_histogram(position = "identity", alpha = 0.3, bins = 50) +
  geom_density(aes(y = ..count.. * bin_width_az), size = 1.2, fill = NA) +
  labs(title = "Distribución de las clases según azimuth (azimuth_sc)",
       x = "Azimuth [rad]",
       y = "Frecuencia") +
  theme_minimal(base_size = 13) +
  scale_fill_brewer(palette = "Set3") +
  scale_color_brewer(palette = "Set3")
```

La clase 1 parece estar uniformemente distribuida en la grafica de distribución de la variable Distancia, mientras que la clase 11 en la variable Azimuth. Veamos como afecta que la distancia sea corta-larga a la primera y el azimuth centrado o lateral a la segunda.

```{r, warning=FALSE, message=FALSE}

# Extraer AP
ap_az_clase11 <- ap_diff %>%
  filter(Clase == "11" & Tipo == "Azimuth") %>%
  pull(AP_diff)

ap_dist_clase1 <- ap_diff %>%
  filter(Clase == "1" & Tipo == "Distancia") %>%
  pull(AP_diff)

# Crear data.frame para plot
ap_plot <- data.frame(
  Clase = c("Clase 1", "Clase 11"),
  Tipo = c("Distancia", "Azimuth"),
  AP_diff = c(ap_dist_clase1, ap_az_clase11)
)

# Plot de barras
ggplot(ap_plot, aes(x = Clase, y = AP_diff, fill = Tipo)) +
  geom_bar(stat = "identity", width = 0.5) +
  labs(title = "AP de diferencia seleccionada por clase",
       x = "Clase",
       y = "Diferencia de AP") +
  scale_fill_manual(values = c("Distancia" = "#1f77b4", "Azimuth" = "#2ca02c")) +
  theme_minimal(base_size = 13)

```

En general, para la mayoría de las clases no se observa un patrón claro de mejora de AP según la distancia o el azimuth; los resultados son variables y dependen de la distribución de las detecciones en el dataset. Sin embargo, en el caso de la clase 1 y la clase 11, cuyas distribuciones eran relativamente uniformes en sus respectivas variables, el AP se comporta de manera más predecible: la clase 1 alcanza un AP mayor a distancias cortas, mientras que la clase 11 alcanza un AP mayor en azimuth centrados. Esto sugiere que la relación entre la variable de posición y el desempeño del clasificador se hace más evidente cuando la distribución de las detecciones es equilibrada.

## Parte 7: Precision-Recall

```{r, warning=FALSE, message=FALSE}

# Etiqueta binaria: clase 7 vs resto
y_true <- ifelse(train_scaled$clase == 7, 1, 0)

# Probabilidad predicha de clase 7
scores <- pred_train[, "7"]

# Calcular curva Precision-Recall
pr <- pr.curve(scores.class0 = scores, weights.class0 = y_true, curve = TRUE)

# Graficar con límites de eje x de 0 a 1
plot(pr, main = "Curva Precision-Recall - Clase 7 (Train)", 
     xlab = "Recall", ylab = "Precision", col = "blue", lwd = 2,
     xlim = c(0, 1), ylim = c(0.7, 1))

```

```{r, warning=FALSE, message=FALSE}
# Etiqueta binaria: clase 7 vs resto
y_true_val <- ifelse(valid_scaled$clase == 7, 1, 0)

# Probabilidad predicha de clase 7
scores_val <- pred_valid[, "7"]

# Calcular curva Precision-Recall
pr_val <- pr.curve(scores.class0 = scores_val, weights.class0 = y_true_val, curve = TRUE)

# Graficar con límites de 0 a 1
plot(pr_val, main = "Curva Precision-Recall - Clase 7 (Validación)",
     xlab = "Recall", ylab = "Precision",
     col = "darkorange", lwd = 2,
     xlim = c(0, 1), ylim = c(0.35, 1))
```

### Definición del umbral

```{r, warning=FALSE, message=FALSE}

threshold_opt <- 0.9
cat("Umbral fijo:", threshold_opt, "\n")

```

```{r, warning=FALSE, message=FALSE}

# 1. Graficar primero la curva
plot(pr, main = "Curva Precision–Recall",
     xlab = "Recall", ylab = "Precision",
     col = "blue", lwd = 2,
     xlim = c(0, 1), ylim = c(0.7, 1))

# 2. Después agregar el punto del umbral
threshold_opt <- 0.9
df_pr_train <- as.data.frame(pr$curve)
colnames(df_pr_train) <- c("Recall", "Precision", "Threshold")

punto_train <- df_pr_train[which.min(abs(df_pr_train$Threshold - threshold_opt)), ]

points(punto_train$Recall, punto_train$Precision, col = "red", pch = 19, cex = 1.5)
text(punto_train$Recall, punto_train$Precision + 0.015,
     labels = paste0("Umbral = ", threshold_opt),
     col = "red", cex = 0.5)

```

```{r, warning=FALSE, message=FALSE}

# Curva Precision–Recall - Validación
plot(pr_val, main = "Curva Precision–Recall - Validación",
     xlab = "Recall", ylab = "Precision",
     col = "darkorange", lwd = 2,
     xlim = c(0, 1), ylim = c(0.35, 1))

# Umbral fijo
threshold_opt <- 0.9

# Extraer los datos de la curva
df_pr_val <- as.data.frame(pr_val$curve)
colnames(df_pr_val) <- c("Recall", "Precision", "Threshold")

# Buscar el punto más cercano al umbral
punto_val <- df_pr_val[which.min(abs(df_pr_val$Threshold - threshold_opt)), ]

# Marcar el punto del umbral
points(punto_val$Recall, punto_val$Precision, col = "red", pch = 19, cex = 1.5)
text(punto_val$Recall, punto_val$Precision + 0.05,
     labels = paste0("Umbral = ", threshold_opt),
     col = "red", cex = 0.5)  # tamaño reducido del label


```

### Evualación en TRAIN

```{r, warning=FALSE, message=FALSE}

pred_bin_train <- ifelse(scores >= threshold_opt, 1, 0)

TP_train <- sum(pred_bin_train == 1 & y_true == 1)
FP_train <- sum(pred_bin_train == 1 & y_true == 0)
FN_train <- sum(pred_bin_train == 0 & y_true == 1)

precision_train <- ifelse((TP_train + FP_train) > 0, TP_train / (TP_train + FP_train), NA)
recall_train <- ifelse((TP_train + FN_train) > 0, TP_train / (TP_train + FN_train), NA)

cat("Precisión (train):", round(precision_train, 3), "\n")
cat("Recall (train):", round(recall_train, 3), "\n")

```

### Evaluación en TEST

```{r, warning=FALSE, message=FALSE}

pred_bin_val <- ifelse(scores_val >= threshold_opt, 1, 0)

TP_val <- sum(pred_bin_val == 1 & y_true_val == 1)
FP_val <- sum(pred_bin_val == 1 & y_true_val == 0)
FN_val <- sum(pred_bin_val == 0 & y_true_val == 1)

precision_val <- ifelse((TP_val + FP_val) > 0, TP_val / (TP_val + FP_val), NA)
recall_val <- ifelse((TP_val + FN_val) > 0, TP_val / (TP_val + FN_val), NA)

cat("\n--- Resultados en validación ---\n")
cat("Precisión (val):", round(precision_val, 3), "\n")
cat("Recall (val):", round(recall_val, 3), "\n")

```

### Comparación Visual

```{r, warning=FALSE, message=FALSE}

df_comp <- data.frame(
  Conjunto = c("Entrenamiento", "Validación"),
  Precision = c(precision_train, precision_val),
  Recall = c(recall_train, recall_val)
)

ggplot(df_comp, aes(x = Conjunto)) +
  geom_bar(aes(y = Precision, fill = "Precisión"), stat = "identity", position = "dodge") +
  geom_bar(aes(y = Recall, fill = "Recall"), stat = "identity", position = "dodge") +
  ylim(0, 1) +
  labs(
    title = paste("Precisión y Recall con umbral =", threshold_opt),
    subtitle = "Clase 7 (persona) vs resto — Prioridad: alta precisión",
    y = "Valor",
    x = ""
  ) +
  scale_fill_manual(values = c("Precisión" = "steelblue", "Recall" = "darkorange")) +
  theme_minimal(base_size = 14)

```

El modelo se comporta parecido en train y test, aunque baja un poco el rendimiento en validación. Mantiene buena precisión, pero pierde algo de recall, lo que indica un leve sobreajuste. En general, el desempeño sigue siendo bueno.

### Punto de operación — Clase Persona (7) vs. resto

Se fija un umbral de **0.9** priorizando la precisión del modelo.

| Métrica   | Entrenamiento | Validación |
|:---------:|:-------------:|:----------:|
| Precisión | 0.989         | 0.873      |
| Recall    | 0.939         | 0.773      |

Los resultados son similares entre train y validación, aunque con una caída moderada en validación. El modelo mantiene una precisión alta (0.87), lo que era el objetivo prioritario, a costa de perder algo de recall. El leve sobreajuste observado es coherente con el uso de un muestreo reducido para el entrenamiento.
